【裁判字號】    90,上訴,1413
【裁判日期】    901212
【裁判案由】    違反貪污治罪條例
【裁判全文】
臺灣高等法院臺南分院刑事判決           九十年度上訴字第一四一三號    Ｃ
      上  訴  人
      即  被  告  丙  ○  ○
      選任辯護人  王  成  彬
右上訴人因違反貪污治罪條例案件，不服臺灣臺南地方法院八十七年度訴字第三一三
號中華民國九十年八月九日第一審判決（起訴案號：臺灣臺南地方法院檢察署八十六
年度偵字第四二一八號、八十六年度偵字第四二四三號、八十六年度偵字第四二九六
號及八十六年度偵字第一一九二九號），提起上訴，本院判決如左：
      主      文
原判決關於丙○○部分撤銷。
丙○○連續行使公務員明知為不實之事項，而登載於職務上所掌之公文書，足以生損
害於公眾及他人，處有期徒刑貳年陸月。
      事      實
一、丙○○於民國（下同）八十五年間係國立成功大學土木工程學系（下稱成大土木
    系）講師，係依據法令從事公務之人員。緣起於汎亞地工股有限公司（下稱汎亞
    公司）負責人丁○○（所涉共同行使變造公文書罪，經原審判處有期徒刑一年一
    月，緩刑三年確定）於八十五年四月間，明知臺灣省自來水公司南區工程處（下
    稱自來水公司）辦理「高屏溪堰─坪頂給水場水土保持及基樁承坎工程」招標，
    該工程於設計時採用新工程材料「蜂巢固格網」之施工方式，並由代理美國「蜂
    巢固格網」等知名製造商PRESTO公司產品之臺南市汎亞公司於工程設計階段派員
    向設計人員解說，提供有關設計規範，因之有意投標該工程之甲級營造商均紛向
    汎亞公司訪價。嗣高雄市立人營造有限公司（下稱立人公司）負責人歐一震（另
    經原審為無罪判決確定）為參與競標，私下與山川工程營造股份有限公司（下稱
    山川公司）實際負責人許泰山（並未移送）協議借牌及合夥競標事宜，並由汎亞
    公司職員蘇學孟（另經原審為無罪判決確定）推銷其公司產品，經山川公司以較
    低價格同意採購後，山川公司乃以低於發包底價近億元之新臺幣（下同）一億七
    千二百九十八萬元得標。嗣丁○○乃洽商台北市大王塑膠有限公司負責人甲○○
    （所涉共同行使變造公文書罪，經原審判處有期徒刑一年一月，緩刑三年確定）
    ，而由甲○○之大王工廠生產供應低價位之工程主要材料「蜂巢固格網」，於八
    十五年七月間，丁○○經由甲○○供應本工程第一批「蜂巢固格網」一萬二千餘
    平方公尺，明知該產品並非美國PRESTO公司之產品，卻向歐一震稱該「蜂巢固格
    網」部分係美國PRESTO公司之產品，並於八十五年七月三十一日辦理第一批供貨
    送驗，由自來水公司監工蘇俊維（另為原審為無罪判決確定）與山川公司不知情
    之監工巫永裕共同取樣，攜至國立成功大學與丁○○會合，由丁○○帶領至成大
    土木系材料實驗室，辦理送件掛號並代填送驗資料。丙○○即負責前開試樣之檢
    驗，並指定該系學生乙○○負責試驗，乙○○試驗後發現丁○○等人於八十五年
    七月三十一日所送驗之檢體試片厚度、重量不足，遂告知丙○○，丙○○竟基於
    概括之犯意，明知依規定須對該八十五年七月三十一日送驗之試體進行檢驗作成
    報告，竟捨此不由，而逕電知丁○○所送試片無法達到試驗要求，要求丁○○重
    行取樣送件，丁○○即通知甲○○另送較厚之樣品，復於八十五年八月五日，由
    丁○○親交該較厚之新試體予丙○○替換原件，嗣丙○○將檢驗申請單上收件日
    期由八十五年七月三十一日更改為八月五日，再由丁○○、乙○○在更正處簽名
    ，丁○○並要求丙○○試驗結果自行依檢驗要求填寫，丙○○亦依其請託，雖明
    知其不實，仍逕於職務上所掌之檢驗報告登載合格，交予丁○○以行使，足以生
    損害於政府機關檢驗報告之公信力。丙○○承繼前開概括犯意，在南投縣政府八
    十五年主辦之「電源站至埔里三三ｋ＋四一０五ｋ＋六二五（原名稱三二ｋ＋七
    九０五ｋ＋七九０）道路工程」，係由南投縣協侑營造有限公司（下稱協侑公司
    ，負責人為謝錦華）承包，工程中所用之「蜂巢固格網」亦係汎亞公司假臺南市
    高優工程有限公司之名義供貨，並使用前開方法，由甲○○地下工廠生產不合格
    之「蜂巢固格網」，於八十五年十二月三日，由丁○○假冒本工程南投縣政府土
    木課承辦人曾仁隆及協侑公司工地主任羅寅雄名義，將「蜂巢固格網」試驗檢體
    送至成大土木系交予丙○○負責檢驗，實際上仍由乙○○負責試驗，然乙○○於
    試驗時發現試驗項目「延伸率」不符合要求，遂告知丙○○，丙○○竟又通知丁○○試體延伸率不夠，丁○○遂於八十五年十二月十四日，另補送一試體，丙○○雖明知其不實，仍逕於職務上所掌之檢驗報告登載合格，交予丁○○以行使，
    亦足以生損害於政府機關檢驗報告之公信力。
二、案經法務部調查局臺南市調查站移送臺灣臺南地方法院檢察署檢察官偵查起訴。
      理      由
一、訊據上訴人即被告丙○○固坦認有接受同案被告丁○○送驗固格網試體之事實，
    惟矢口否認有何行使公務員職務上登載不實文書之犯行，辯稱：八十五年七月三
    十一日，我人在屏東工作，整天沒有到實驗室，而且當日下午就有賀伯颱風，我
    人在高雄並沒有回家，八十五年八月二日，丁○○打電話來要送驗，我說因為暑
    假今日上午排定的時間沒有空檔，抽時間與他接洽，他寫了一些單子，因為他跟
    我平時接洽時我要寫下批價，同時我的助手乙○○、廠商及公家單位在場，我問
    丁○○你送驗的厚度是多少，我的助手乙○○及丁○○查證後跟我說不對，不是
    要送的，我當場向丁○○說今天只是接洽，沒有收樣，我也沒有簽下收樣日期及
    名字，八十五年八月二日我批價以後，我檢查尺度不足，這影響重量、接縫及撕
    裂強度等級，我特別講三次要他來公文說明，因為他沒有符合送件的要件，所以
    限他三天，我是打電話約他三天確認送驗品來說明，申請單上八十五年八月二日
    收樣是我寫的，八十五年八月五日是跟丁○○認定的，並不是改日期，我推測七
    月三十一日可能是丁○○或僱員寫的，本件並不是抽換式樣；八十五年十二月間
    那一次我並不是真正的受驗者，而且只有受驗一片而已並不能代表受驗成績，我
    在調查站的筆錄不實在云云。然查：
  (一)右揭犯罪事實，業據被告於調查站偵訊中供稱：本件是我負責試驗，我則另指派
    工讀生乙○○檢驗，乙○○在接手檢驗後，先發現該件試樣之厚度太薄，不符合
    要求，乙○○即向我反映厚度不足，我即再與丁○○聯繫，要他另行取樣送件。
    到了八十五年八月五日，丁○○另行送了乙件厚度較厚之蜂巢固格網式樣交予我
    收執送驗，而我在與丁○○確認送件日期後，我並將檢驗申請單上原收件日期逕
    自改為八十五年八月五日等語（見八十五年度聲監字第六二號偵查卷第一五
    頁正面、反面），惟被告於同日調查站偵訊中對於就「可否在原檢驗試樣已完成
    掛號收件後，逕行以未完成掛號及收件之其他試樣，認定可取代原試樣，進行檢
    驗？」問題，被告拒絕回答（見八十五年度聲監字第六二號偵查卷第一六頁
    反面），顯見被告對此部分有所保留，尚難僅憑被告之供述而遽認其處理符合程
    序，被告嗣於原審及本院審理中改以首揭情詞置辯，被告雖供稱於調查站之偵訊
    筆錄不實，惟被告既未抗辯曾受有任何不正方法取供，且本院觀以被告於調查站
    之供述亦非出於強暴、脅迫等不正方法而取得，堪認被告是出於任意性情況下而
    為之供述，被告此部分所辯尚非可採。
  (二)證人乙○○於調查站偵訊、原審調查中結證稱：工材第Ａ五四二號檢驗申請
    單及試驗報告單之該試驗係自來水公司委託檢驗蜂巢固格網，係本系講師丙○○
    負責試驗，我則係由丙○○指定施作試驗之工讀生，我做該試驗時，首先以游標
    尺測量所送蜂巢固格網試片厚度，即發現該試片厚度不足所要求的『一‧二七mm
    』以上，我即停止試驗並馬上報告丙○○，我記得當時我作試驗時，丁○○也在
    現場，我曾對他表示試片有問題，請他直接跟丙○○聯絡，至於他二人如何聯絡
    協調我不清楚。而於八十五年八月五日，丁○○另持一蜂巢固格網試片前來試驗
    室，並當著丙○○面前交給我，我因丙○○並無反對意思，所以就接受下來；另
    外一件南投縣政府之「電源站至埔里三三ｋ＋四一０五ｋ＋六二五道路工程」之
    蜂巢固格網試片，我試驗時，延伸率要求應在五％以上，但實際只達一五七
    ％，經我向丙○○報告，並告知丁○○所送蜂巢固格網試片不通過之情形，丁○○隨即跑來試驗室，我記得當日是八十五年十二月十四日，丁○○並另外拿了一
    件蜂巢固格網試片對丙○○解釋係保存在該公司之另一件同工程試片，要求丙○○以該試片重作延伸率試驗，丙○○當場同意，我試驗該試片延伸率則達六
    ％以上，我不懂發現後之程序，亦不知汎亞公司在申請檢驗中所扮演的腳色，常
    看到丁○○常來試驗室找丙○○討論試驗有關事宜，而未看到有委託者前來，使
    我誤會試驗如發生問題，除報告丙○○外，並另通知丁○○，我係八十五年八月
    試驗自來水公司所送蜂巢固格網試片後，方認識丁○○，丁○○後來聘請我擔任
    他兒子家教等語（見八十五年度聲監字第六二號偵查卷第一一三頁反面、第一
    一四頁正面、第一一五頁反面、第一一六頁正面、反面、原審卷第一宗第二一
    頁反面、原審卷第二宗第九十二頁正面、第九十三頁正面），而衡以證人乙○○
    與被告間宿無怨隙，案發當時又係師生關係，亦無須甘冒偽證罪責，杜撰事實惡
    意設詞誣陷被告之理，是以證人乙○○之證詞應屬可採。
  (三)另參以同案被告丁○○於調查站偵訊及偵查中供稱：八十三年七月三十一日，第
    一批取樣送驗之蜂巢固格網係由甲○○供貨之物料，該等樣品係由業主監工蘇俊
    維與承包商監工巫永裕將取樣試片攜至成大與我會合後，由我代填送驗資料，辦
    理掛號送件後，越數日，丙○○打電話告訴我說，該送驗樣品厚度、重量不足，
    不符合規範中對重量等之要求，要我重新取樣送件，於是我在未告知蘇俊維、巫
    永裕之情況下，逕自通知甲○○送厚度較重之物料以供檢驗，並由我在該新檢體
    試片上註記取樣者、取樣日期等資料後，由我送予丙○○再行檢驗，並完成試驗
    報告單等；又埔里一五七Ｋ道路修復工程之蜂巢固格網試片送至該試驗室，陳培
    麟批給丙○○試驗，而丙○○實際上是交給乙○○作試驗；乙○○係我送材料至
    試驗室時認識，在我瞭解其身家背景後，開始聘請乙○○擔任我兒子之數學家庭
    教師等語（見八十六年度偵字第四二一八號偵查卷第四頁反面、第十九頁正面、
    八十六年度偵字第四二九六號偵查卷第四頁反面、第五頁反面）；同案被告甲○○於調查站偵訊及偵查中供稱：八十五年八月間，丁○○電話告知送驗之第一批
    物料結果顯示厚度重量不足，要我另送較厚之樣品下來供送驗之用，翌日我即南
    下另攜規格較厚之物料至汎亞公司，並與丁○○二人一同把此樣品送至成大檢驗
    ，我不認識自來水公司的現場監工，我不知道自來水公司人員是否知情，我與丁○○私送物料送驗，確與規定不符，但因當時基於能順利通過檢驗，才一時疏忽
    未注意所致，我僅知道負責檢驗的是成大土木系之黃姓老師主持等語（見八十六
    年度偵字第四二四三號偵查卷第八頁正面、反面、第四十七頁反面、第四十八頁
    正面、反面）；同案被告蘇俊維於調查站偵訊中供稱：坪頂給水場工程之施工材
    料蜂巢固格網送驗程序，是由我會同承包商山川公司之現場監工巫永裕，雙方於
    工地現場取樣，約於八十五年七月底，在丁○○介紹下，我和巫永裕一同前往成
    大材料試驗室送驗，成大方面由一位黃姓先生接件，我們填妥送驗申請單連同樣
    品一起遞給黃先生處理檢驗，我只有於八十五年七月三十一日送蜂巢固格網至成
    大材料試驗室掛號檢驗，並未於八十五年八月五日再次送驗該檢體等語（見八十
    六年度偵字第四二四三號偵查卷第十五頁反面、第十六頁反面）；證人蘇學孟於
    調查站偵訊中證稱：我與蘇俊維、巫永裕攜同第一次供料取樣之蜂巢固格網試片
    要到成大送驗，由於汎亞公司是供料商，且實際負責檢驗費用，又因丁○○曾多
    次送驗，與成大土木系講師丙○○較為熟稔，故當日蘇俊維、巫永裕係在丁○○
    陪同下前往成大送驗，及至完成收件已近中午時分，丁○○要我外出和他們會合
    用餐，我是當時才認識蘇俊維等語（見八十六年度偵字第四二四三號偵查卷第二
    十七頁正面），綜上以觀，同案被告丁○○、甲○○、蘇俊維、證人蘇學孟此部
    分所述與前開證人乙○○證述情節大致相符，認渠等此部分供述及證述堪以採認
    ，是以同案被告丁○○、蘇俊維及不知情之巫永裕係於八十五年七月三十一日將
    現場取樣之蜂巢固格網試樣送成大試驗，而被告於收件後指示證人乙○○於試驗
    後發現該試片厚度不足，即告知被告、同案被告丁○○，再由被告於電話中告以
    同案被告丁○○重新取樣送驗，並未告知將原試樣送驗之同案被告蘇俊維、巫永
    裕，待同案被告甲○○另攜規格較厚之試樣交由同案被告丁○○，該二人於八十
    五年八月五日在一同將新的試樣私下送至成大材料實驗室交予被告，被告接受此
    一新送試樣後，再交由證人乙○○試驗，被告並於工材第Ａ五四二號成大土
    木系結構材料試驗室檢驗申請單上將受件日期由八十五年七月三十一日逕改為八
    十五年八月五日，之後再根據此一私送之試樣作成檢驗報告等情堪以認定。
  (四)被告於調查站偵訊中雖另供稱：南投縣政府之「電源站至埔里三三ｋ＋四一０五
    ｋ＋六二五道路工程」該件蜂巢固格網試驗是陳培麟批示由我辦理，我形式上是
    指派工讀生陳宏賓試驗，惟實際上是由乙○○負責試驗，我記得乙○○有向我反
    映該式樣延伸率僅有一五七％，而要求是五％以上，顯然太低，不符合要求
    。我即指定試驗室助手會同前來的丁○○在該試驗室內找出另一塊相同型式之試
    樣續作試驗，得出約六多％之延伸率，經我評估後，且乙○○、丁○○亦無
    異議的情況下，我即同意指示以兩次試驗之折衷平均值五四％作為試驗結果之
    數據等語（見八十五年度聲監字第六二號偵查卷第一八頁正面），然衡情以
    觀，縱如被告所述可採取二次試驗之平均值計算，惟一五七％與七％之平均
    值亦不過約四七八％，豈有可能如被告所折算之平均值達五四％之數字，顯見
    被告此部分所辯與事實均不相符，殊無可採。
  (五)原審函詢國立成功大學經回覆以：申請送驗試樣完成掛號收件後，經試驗即製作
    報告並寄出；且該成大土木系結構材料試驗室受理送驗試樣申請掛號收件後，送
    驗試樣即無法更換，送驗試樣經檢驗完成後，是否合格隨即製作報告，無法抽換
    試樣等情，此有成大八十八年七月二十二日（八八）成大工字第四四八號、
    成大十月四日（八八）成大工字第六一七號函各一紙附卷可稽，核之卷附成
    大土木系結構材料試驗室檢驗申請單（見偵查卷八十五年度聲監字第六二０號卷
    第一一八頁）上收件日期經塗改，足認被告明知違反成大受理試樣檢驗之程序規
    定，卻仍連續二次通知同案被告丁○○私下抽換送驗試樣，並將此一不實之事項
    分別登載於職務上所掌之檢驗報告上交予同案被告丁○○以行使等情堪以認定。
  (六)此外，復有通訊監察錄音帶及監譯報告表、成大土木系結構材料試驗室（八五）
    工材第Ａ五七二號、Ａ五六二號、Ａ七三五號檢驗申請書、八五工材第Ａ
    五四二號、Ａ六五二號、Ａ七三五號試驗報告單等件在卷可憑。
  (七)綜上所述，被告前開所辯，均屬事後避重就輕推諉卸責之詞，殊無可採。本件事
    證已臻明確，被告犯行洵堪認定，應予依法論科。
二、核被告所為，係犯刑法第二百十六條、二百十三條之行使公務員職務上登載不實
    文書罪。其先後二次犯行，時間緊接，犯罪基本構成要件相同，顯均係基於概括
    之犯意反覆為之，應依連續犯之規定論以一罪並加重其刑。另被告所犯上開公務
    員登載不實事項於公文書，已為其後行使之高度行為所吸收，不另論罪。被告行
    使公務員登載不實事項於公文書犯行，雖未為起訴書所論列，惟此與公務員職務
    上登載不實文書罪為吸收關係，屬裁判上同一案件，為起訴效力所及，本院依法
    自應予以審究；又公訴人雖未就被告二次犯行論列連續犯，然依其犯罪之態樣，
    其犯罪之時間，應認其係起於概括之犯意為當。
三、原審因認被告犯行罪證明確，予以論處被告丙○○依據法令從事公務之人員，連
    續對於主管之事務，直接圖利，處有期徒刑五年六月，褫奪公權五年，固非無見
    。惟查，貪污治罪條例第六條第一項第四款已於九十年十一月七日以總統華總
    一義字第九二一七六四號令修正公布，並於九十年十一月九日施行，被
    告此部分比較新舊法之結果，自應適用有利於被告之新法，則依新法規定，被告
    之行為並未該當於該條例第六條第一項第四款之構成要件（詳如後述），原審裁
    判時未及論及，自有違誤，被告上訴意旨否認犯罪，徒陳詞指摘原判決不當，雖
    無可取，然原判決既有可議，自應由本院將被告丙○○部分撤銷改判。爰審酌被
    告身為國家之公務員，竟不知恪盡職守、無視所出具之檢驗報告對於社會大眾之
    公信力，為一己私交而將不實事項登載於職務上所掌之公文書，犯後猶飾詞圖卸
    ，態度難謂良好等一切情狀，量處如主文第二項所示之刑，以資懲儆。
四、公訴意旨另以被告之上開犯行尚涉有貪污治罪條例第六條第一項第四款之罪嫌云
    云。惟查，貪污治罪條例第六條第一項第四款之規定已於九十年十一月七日以總
    統華總一義字第九二一七六四號令修正公布為「對於主管或監督之事
    務，明知違背法令，直接或間接圖自己或其他私人不法利益，因而獲得利益者」
    ，並於九十年十一月九日施行，是以修正後之貪污治罪條例（下稱新法，反之則
    稱舊法）第六條第一項第四款較舊法增列「因而獲得利益者」之要件，而認應屬
    結果犯。則本件被告之上開第一次犯行經本院函詢自來水公司函覆以：「前述工
    程（採用蜂巢固格網之施工方式），共給付合格蜂巢固格網材料費四百九十六萬
    三千零八十三元，給付予山川公司」等情，此有該公司九十年十一月二十九日（
    九十）台水南二所字第九五一九號函一紙附卷可憑，另被告之上開第二次犯行
    經原審函詢南投縣政府函覆以：「另台南縣調查站於八十六年四月十二日（八六
    ）南市肅字第五三九號函調本工程全卷資料，本府於八十六年四月二十八日
    現場取樣（蜂巢固格網）與承包商親送成大試驗室，結果發現抗張強度、延伸率
    、方格尺村三項不合格，故本項工作項目（蜂巢固格網）不予計價給承包商」等
    情，亦有該縣政府八十九年一月二十四日（八九）投府建土字第八九一六六九
    三號函一紙在卷足憑，依前開二函文說明，自來水公司所給付之四百餘萬元係指
    已合格之蜂巢固格網，尚非不合格之蜂巢固格網，故此部分被告即未合致「因而
    獲得利益」之要件；另南投縣政府更未給付分文，是以被告此部分亦未合致「因
    而獲得利益」之要件。是以被告於行為後法律已有變更，比較新舊法之結果，以
    新法有利於被告，依刑法第二條第一項前段之規定，應適用最有利於被告之新法
    ，即裁判時之修正後貪污治罪條例第六條第一項第四款之規定，則此部分不能證
    明被告犯罪。此外，復查無其他積極證據足認被告有何圖利犯行，惟此部分與前
    開論罪科刑部分有牽連犯之裁判上一罪關係，爰不另為無罪之諭知；另公訴意旨
    認被告明知八十五年八月份送驗之試片並未作「抗紫外線碳墨含量」之測驗，竟
    於檢驗報告上填載合格，製作虛偽不實之檢驗報告，因認被告尚涉犯圖利罪及公
    務員登載不實罪云云。然查，「抗紫外線碳墨含量」確有實驗等情，此經證人乙○○於調查站偵訊及原審審理中證述明確（見八十五年度聲監字第六二號第一
    一四頁正面、原審卷第二宗第九十三頁正面），則被告此部分自不該當前開罪嫌
    。此外，復查無其他積極證據足認被告於此部分有何圖利及公務員登載不實犯行
    ，惟此部分與前開論罪科刑部分有牽連犯之裁判上一罪關係，爰不另為無罪之諭
知，均併此敘明。
據上論斷，應依刑事訴訟法第三百六十九條第一項前段、第三百六十四條、第二百九
十九條第一項前段，刑法第二條第一項前段、第五十六條、第二百十三條、第二百十
六條，判決如主文。
本案經檢察官楊治宇到庭執行職務。
中    華    民    國      九十      年      十二      月      十二      日
                                  臺灣高等法院臺南分院刑事第六庭
                                      審判長法官  楊    明    章
                                            法官  戴    勝    利
                                            法官  顏    基    典
右正本證明與原本無異。
如不服本判決，應於判決送達後十日內向本院提出上訴狀，其未敘述理由者並應於提
出上訴狀後十日內向本院補提理由書（應附繕本)。
                                      法院書記官  呂    嘉    文
中    華    民    國      九十      年      十二      月      十三      日
附錄法條：
刑法第二百一十三條：
公務員明知為不實之事項，而登載於職務上所掌之公文書，足以生損害於公眾或他人
者，處一年以上七年以下有期徒刑。
刑法第二百一十六條：
行使第二百十條至第二百十五條之文書者，依偽造、變造文書或登載不實事項或使登
載不實事項之規定處斷。


司法院資訊處製作；財團法人民間司法改革基金會備份。
